【裁判字號】    88,上易,5812
【裁判日期】    890427
【裁判案由】    詐欺
【裁判全文】
臺灣高等法院刑事判決                          八十八年度上易字第五八一二號
    上  訴  人
    即  被  告  乙○○
    選任辯護人  林思銘
右上訴人因詐欺案件，不服臺灣桃園地方法院八十七年度易字第二二七一號，中華民
國八十八年十一月一日第一審判決（起訴案號：臺灣桃園地方法院檢察署八十七年度
偵字第四七五號）提起上訴，本院判決如左：
    主  文
上訴駁回。
    事  實
一、乙○○於民國（下同）八十五年五月間即己因債務纏身，並無還款之資力，嗣於
    同年六月間在桃園縣中壢市某處，經友人劉立平之介紹後，竟意圖為自己不法之
    所有，藉詞開設精品店並有不動產可供債權擔保，向丙○○借款新台幣（下同）
    二百萬元，約定於同年十二月三十日還款，使丙○○陷於錯誤信以為真，先委由
    邱顯勇於同年六月二十四日，在中壢市○○○路「吉利保齡球館」附近轉交乙○
    ○八十萬元，繼於同年七月二日，再由丙○○親自交付一百二十萬元予乙○○收
    受，乙○○並簽本票及切結書交給丙○○以資取信。嗣清償期屆至，丙○○向乙
    ○○催討欠款，乙○○竟避不見面，並否認有上開借款，至此丙○○始知受騙。
二、案經被害人丙○○訴由臺灣桃園地方法院檢察署檢察官偵查起訴。
    理  由
一、訊據被告乙○○矢口否認有詐欺犯行，辯稱：伊係向劉立平為首之地下錢莊借款
    ，伊僅實借得一百五十萬元，卻利上滾利，支付高達六百六十五萬元及土地，本
    案二百萬元本票即係出於劉立平之脅迫下所簽發之其中一紙，伊並不知真正金主
    係丙○○云云。惟查：
  (一)右揭事實，業據被害人丙○○指述綦詳，並據其提出有被告所簽之本票、切結書
    等影本附在偵查卷第三頁、第四頁為證。復經證人劉立平證稱：係乙○○向其表
    示欲開設精品店需資金，其方介紹丙○○借與乙○○二百萬元，其並沒有放高利
    貸給乙○○，亦沒有脅迫乙○○簽立本票等語（見原審卷十五頁、第一四九頁背
    面）。證人邱顯勇又在原審證稱：係丙○○叫其將八十萬元交給乙○○，本票及
    切給書係乙○○當場簽名的云云（見原審卷第一一四頁）。且被害人丙○○借予
    被告之二百萬元，因被害人現金不足，曾分別向案外人林美勤調現五十萬元、陳
    泗足調現六十萬元等情，亦據證人林美勤、陳泗足在原審到庭結證屬實（見原審
    卷第九十頁、第九十一頁），並有相關之存摺影本在卷可稽。再查，證人張寶珠
    在原審到庭證稱：確有透過劉立平向被告乙○○購買如系爭切結書上記載之新竹
    縣寶山鄉○○段大崎小段一五○之七一地號土地（上開土地原係乙○○以人頭郭
    素美名義登記所有），乙○○事後又曾透過劉立平向渠表示欲將該筆土地買回，
    然因乙○○始終未付款買回，渠即將該筆土地另行出售他人等語；證人即承辦本
    件土地過戶手續之代書劉水妹在原審亦為相同之供證（均見原審卷第一二七頁至
    第一二九頁、第一五０頁、第一五一頁）。果若被告有意將新竹縣寶山鄉○○段
    大崎小段一五○之七一地號土地過戶至告訴人丙○○名下，自無先將之過戶予張
    寶珠名下，再由張寶珠移轉登記予告訴人所有之必要。告訴人丙○○之前揭指述
    核與各該證人所供相符，自屬可信。
  (二)告訴人丙○○指述被告曾交付面額十五萬元之支票一紙，用以支付借款利息等情
    ，業據證人劉水妹在原審供證：十五萬元之支票係伊所開立，交給乙○○云云（
    見原審卷第一二九頁）；另證人劉立平亦供陳：乙○○因土地一地二賣，被伊發
    現，於是才開十五萬元之支票，叫伊拿給丙○○等語（見同上頁筆錄）。被告已
    坦承有取得劉水妹交付十五萬元之支票，雖又辯稱：是劉立平搶走十五萬元之支
    票，並不是自願交出云云；惟其另供陳：（支票）沒有止付等語（見同上頁筆錄
    ）。以其曾對劉立平指摘毫無根據之重利犯行，經臺灣新竹地方法院檢察屬檢察
    官處分不起訴後，猶執意具狀向臺灣高等法院檢察署聲請再議觀之（見原審卷第
    六十頁至第六十六頁）；被告所交由證人劉立平轉付告訴人丙○○之十五萬元支
    票，果非意在支付利息，而係被案外人劉立平非法搶走，豈有不報警追究並申請
    掛失止付之理？是其所辯顯非事實，並不足採。
  (三)關於以被告名義於八十五年六月二十四日書具之切結書是否真正乙節，已據被告
    於原法院調查中供陳：名字係伊簽的云云（見原審卷第十頁）。雖被告同時又辯
    稱：是被劉立平逼迫的等語。然始終未能提出相關之證據資料以供本院查證，所
    辯已難信為真實。次查，證人邱顯平在原審到庭證稱：八十萬元是丙○○託我交
    給乙○○的，當時乙○○有簽一張切結書給我；... 我是代丙○○拿八十萬元給
    乙○○，切結書中之P.S （備註）之部分是我加註下去，當時乙○○在場有看見
    我寫云云（見原審卷第四十頁背面）；而被告在庭並未曾為認何反對之表示。況
    該切結書後P.S 所載內容「本地如移轉至丙○○名下，則本票無效；本票號碼NO
    051492金額新臺幣貳佰萬元整」，乃係非常審慎且對被告乙○○有利之加註，果
    非係經被告要求，與本案借款毫不相干之證人邱顯平但無多此一舉妄加添註之理
    。因之證人邱顯平所供證：切結書係乙○○所交付，切結書中之P.S 部分是渠加
    註下去，當時乙○○在場有看見等語，自屬客觀持平之供述，而可採信。被告所
    辯：是被劉立平逼迫云云，應係臨訟編撰冀圖卸責之詞，委無足取。又查，依偵
    查卷附切結書內容已明確記載「本人乙○○向丙○○小姐借款新臺幣貳佰萬元正
    並將土地寶山鄉○○段大崎小段地號一五０之七一號過戶於丙○○名下」等語，
    該切結書復經被告本人親自簽名，有如前述，被告豈有不知係向告訴人丙○○借
    款之可能？所辯：係向劉立平為首之地下錢莊借款，不知丙○○係真正金主云云
    ，亦無足採。
  (四)關於本案借款之實情如何及金額若干乙節，被告原於八十七年三月二日檢察官偵
    中即已供稱：總共借一八五萬元之現金，是透過劉立平借的，（本票及切結書）
    是被脅迫寫的云云（見偵查卷第三十四頁）。嗣於八十七年三月十九日提出之答
    辯狀中改稱：伊與劉立平約定共借六十萬元，預扣十萬元利息，必須於十五天內
    還清，其間伊僅陸續返還二十萬元，未料劉立平於八十四年十一月中旬到伊家稱
    ，利上滾利，故伊積欠利息一百九十萬元，伊無力償還，便遭劉立平與二名男子
    押往新竹市○○路日本姑娘KTV ，簽下一百九十萬元之本票，並將所居住之房地
    ，設定本金最高限額二百五十萬元予劉立平指定之人；至八十五年三月間，劉立
    平又表示利息多二百萬元云云（見偵查卷第四十三頁背面、第四十四頁）。惟被
    告既稱被挾持脅迫簽發本票、提供房地設定抵押，確始終未曾報案，已與常情有
    違。況，利息之約定為借款契約所必要之點，此為週知之事實；乃被告竟未能明
    確陳明其借貸六十萬元時，所約定之利率究為若干，亦未能說明借款僅為六十萬
    元，又已陸續償還二十萬元後，何以時間僅經短短五月，其利息即已高達一百九
    十萬元，再經四月，利息又多出二百萬元，自是難以令人置信。且被告經此經驗
    教訓，當知借款之利息在數月之間，即可能高達十倍之鉅；竟又於八十五年三、
    四月間，僅為買回土地開發，以圖取不可預知之利潤，即忘卻前之借款曾被榨取
    近十倍利息，並被挾持償債之慘痛經驗，斗膽再向劉立平商借三百六十萬元，更
    係匪宜所思；此部分被告之陳述顯非實在，自不足採信。再查，被告於告訴劉立
    平重利一案中，另又提出說明書一件，敘明渠於八十四年六月十五日向劉立平實
    借五十萬元，自當日開始至同年十二月底止，每月支付二期利息，每期支付十萬
    元，六個月共支付一百四十萬元，連同借款本金五十萬元，故於八十四年十二月
    三十一日被迫歸還二百萬元，開立合作金庫新竹支庫支票號碼PU 0000000，面額
    二百萬元支票一紙，由案外人陳麗美提領等語（見原審卷第三十三頁至第三十五
    頁）。惟依該項被告之說明，被告於八十四年六月十五日向劉立平實借五十萬元
    ，自當日開始每十五日為一期，每期支付十萬元，計算至同年十二月底止，共計
    須支付十三期一百三十萬元之利息，連同實借款項五十萬元，總計僅有一百八十
    萬元，自無開具二百萬元支票供人提領之理。何況，被告前已陳明渠於借款後，
    曾陸續償還二十萬元云云（見偵查卷第四十三頁背面），然並未見被告在說明書
    中為任何之扣除，由此更可得見被告所提出之此項說明書，僅係為配合其另外曾
    簽發合作金庫新竹支庫支票號碼PU 0000000，面額二百萬元支票一紙，由案外人
    陳麗美提領之情節，而虛偽編列；此項說明亦非事實，而不足採。
  (五)被告於向告訴人丙○○取得二百萬元後，即矢口否認有向丙○○借款之事實，顯
    見其在借款之初，即無償還借款之意思，其有不法所有之意圖，並以佯稱借款開
    設精品店，及願提供不動產擔保作為詐騙之手段甚明。本案事證明確，被告詐欺
    犯行已堪認定。
  (六)至於被告聲請傳訊證人甲○○部分，經本院囑託臺灣新竹地方法院訊問後，因按
    址傳喚無著，故無從就該證人為查證，併此敘明。
二、核被告所為，係犯刑法第三百三十九條第一項之詐欺取財罪。
三、原審基此適用刑法第三百三十九條第一項、罰金罰鍰提高標準條例第一條前段之
    規定，並審酌被告犯罪之動機、目的、手段，犯罪時所受之刺激及其品性、生活
    狀況、智識程度、詐欺之金額、犯罪所生之損害，及被告迄今尚未賠償被害人所
    受之損失並達成和解，暨犯罪後態度等一切情狀，量處有期徒刑拾月；其認定事
    實、適用法律及量處刑期均為妥適。被告之上訴意旨空言否認犯罪，並無理由，
    應予駁回。
據上論斷，應依刑事訴訟法第三百六十八條，判決如主文。
本案經檢察官柯晴男到庭執行職務。
中    華    民    國    八十九    年       四       月       二十七     日
                          臺灣高等法院刑事第十二庭
                              審判長法  官  劉  景  星
                                    法  官  陳  志  洋
                                    法  官  陳  博  志
右正本證明與原本無異。
不得上訴。
                                    書記官  鄭  兆  璋
中    華    民    國    八十九    年       四       月       二十八     日
附錄：本判決論罪科刑法條全文
刑法第三百三十九條第一項。
意圖為自己或第三人不法之所有，以詐術使人將本人或第三人之物交付者，處五年以
下有期徒刑、拘役或科或併科一千元（已提高十倍為一萬元）以下罰金。


司法院資訊處製作；財團法人民間司法改革基金會備份。
